最高法院刑事判決　　　　　　　　　　　　　　　　八十七年度台非字第一三八號
　　上訴人　最高法院檢察署檢察總長
　　被　告　甲○○○
右上訴人因被告偽造文書案件，對於台灣高等法院高雄分院中華民國八十六年十月十
四日第二審確定判決（八十六年度上易字第二五三二號，起訴案號：台灣高雄地方法
院檢察署八十六年度偵字第六四八六號），認為違法，提起非常上訴，本院判決如左
：
    主  文
原判決關於偽造文書部分撤銷，由台灣高等法院高雄分院依判決前之程序更為審判。
    理  由
非常上訴理由稱：「按判決適用法則不當者，為違背法令，刑事訴訟法第三百七十八
條定有明文。本件原判決引用第一審判決書所記載之事實，認定被告係莊昌龍之妻，
明知八十五年六月十八日所產下一子取名莊智盛，並非其與莊昌龍所生，竟向高雄市
左營戶政事務所申報為其與莊昌龍所生，致該管公務員將此不實之事項，登載於戶籍
登記簿，足以生損害於莊昌龍及戶政機關對戶籍管理之正確性等情，因以第一審適用
刑法第二百十四條論處被告明知為不實之事項，而使公務員登載於職務上所掌之公文
書，足以生損害於公眾及他人罪刑之判決為無不合，予以維持，駁回被告上訴，雖非
無見。惟按妻之受胎，係在婚姻關係存續中，依民法第一千零六十三條第一項，推定
其所生子女為婚生子女，受此推定之子女，在未依同法條第二項之規定提起否認之訴
，或雖提起而未受有勝訴之確定判決前，該子女在法律上不能不認為夫之婚生子女（
司法院院字第一四二六號、第二七七三號(二)、院解字第四○八二號(四)、最高法院二十
三年上字第三四七三號判例參照）。被告雖明知莊智盛係其與他人通姦所生，惟其受
胎既係在婚姻關係存續中，則在莊昌龍未依民法第一千零六十三條第二項之規定提起
否認之訴得有勝訴判決前，被告之子莊智盛在法律上不能不認其係莊昌龍之婚生子，
從而被告依上開民法第一千零六十三條第一項，戶籍法第二十二條、第四十三條，向
戶政機關申報莊智盛之生父為莊昌龍，尚難認其有何不實，核與刑法第二百十四條之
犯罪構成要件不相適合。乃第一審法院關於被告之配偶莊昌龍係何時獲悉莊智盛之出
生﹖自知悉出生之日起，在一年內有無提起否認之訴，並受有勝訴之確定判決等有關
認定事實及適用法律之重要證據，漏未調查，遽行適用刑法第二百十四條論處被告罪
刑，委有應於審判期日調查之證據漏未調查及適用法則不當之違法，被告上訴後，原
判決不予糾正改判，竟予以維持，依首開說明，自屬違背法令，案經確定，且不利於
被告，爰依刑事訴訟法第四百四十一條、第四百四十三條提起非常上訴，以資救濟。
」等語。
本院按應於審判期日調查之證據而未予調查者，其判決為當然違背法令，刑事訴訟法
第三百七十九條第十款定有明文。又依法應於審判期日調查之證據，未予調查，致適
用法令違誤，而顯然於判決有影響者，該項確定判決，即屬判決違背法令，應有刑事
訴訟法第四百四十七條第一項第一款規定之適用，亦經司法院大法官會議釋字第一八
一號解釋有案。又按妻之受胎，係在婚姻關係存續中者，依民法第一千零六十三條第
一項，推定其所生子女為婚生子女。受此推定之子女，在未依同法條第二項之規定提
起否認之訴，或雖提起而未受有勝訴之確定判決前，該子女在法律上不能不認為夫之
婚生子女。本件原判決認定被告甲○○○成立刑法第二百十四條之罪，係以被告向戶
政機關申報莊智盛之出生登記時，明知莊智盛之生父非其夫即告訴人莊昌龍，而仍申
報生父為莊昌龍之事實，為被告及告訴人所供明，為其依據。惟依原判決所載被告受
胎（莊智盛）係在被告與告訴人婚姻關係存續中，則在告訴人未依民法第一千零六十
三條第二項之規定提起否認之訴，得有勝訴之確定判決前，莊智盛在法律上不能不認
其係告訴人之婚生子，被告如係在此時申報莊智盛之出生登記，並登記其生父為告訴
人，究難認有何不實，自不成立刑法第二百十四條之罪。被告於第一審判決後提起第
二審上訴時，已就此為抗辯並陳述其理由。究竟告訴人係何時獲悉莊智盛之出生﹖自
知悉之日起，有無在一年內提起上述否認之訴，並受有勝訴之確定判決，被告申報戶
籍時是否在該判決確定之後，凡此攸關被告是否成立上開犯罪之事實，原審竟未予調
查，遽行判決，要難謂無依法應於審判期日調查之證據而未予調查，致適用法令違誤
，而顯然於判決有影響之判決違背法令。案經確定，且於被告不利，非常上訴意旨執
以指摘，洵有理由。為期事實之明確，及維持被告審級利益，應將原判決關於此部分
撤銷，由原審法院依判決前之程序更為審判，以資糾正。
據上論結，應依刑事訴訟法第四百四十七條第二項，判決如主文。
中      華      民      國    八十七    年      五      月    二十八    日
                              最高法院刑事第七庭
                                  審判長法官  董  明  霈
                                        法官  丁  錦  清
                                        法官  賴  忠  星
                                        法官  林  茂  雄
                                        法官  王  居  財
      右正本證明與原本無異
                                              書  記  官
中      華      民      國    八十七    年      六      月      三      日
